【裁判字號】    94,上易,951
【裁判日期】    950309
【裁判案由】    違反商標法
【裁判全文】
臺灣高等法院臺中分院刑事判決         94年度上易字第951號
上  訴  人  臺灣臺中地方法院檢察署檢察官
被      告  戊○○
            乙○○
            丁○○
            丙○○
共      同
選任辯護人  吳瑞堯  律師
            康文毅  律師
上列上訴人因被告違反商標法案件，不服臺灣臺中地方法院93年
度易字第2633號中華民國94年5月31日第一審判決（起訴案號：
臺灣臺中地方法院檢察署90年度偵字第6985號），提起上訴，本
院判決如下：
    主  文
原判決關於戊○○、乙○○部分撤銷。
戊○○、乙○○共同連續意圖欺騙他人，於同一商品商品，使用
近似於他人註冊商標之圖樣，戊○○處有期徒刑肆月、乙○○處
有期徒刑參月，如易科罰金，均以參佰元折算壹日。如附表所示
之物，均沒收。
其他上訴駁回。
    事  實
一、戊○○為設於臺中市○區○○○街104號1樓之琦峰五金股份
    有限公司（下稱琦峰公司）之董事長負責人，乙○○為該公
    司之董事，琦峰公司以生產各種機械五金工具及其零組件之
    製造買賣等為業，戊○○、乙○○明知「KNIPEX及圖」係德
    商Ｃ．格斯塔夫‧布希‧克尼佩克工廠（Knipex-Werk C.
    Gustav Putsch，下稱克尼佩克工廠）向經濟部中央標準局
    （現已改制為智慧財產局，以下稱智慧財產局）申請註冊之
    第00000000號聯合商標，專用權延展至民國92年8月15日止
    ，核准使用於商標法施行細則第49條商品及服務分類第8類
    （80年10月25日施行之舊施行細則第24條第84類）之各種農
    用手工具等商品，且艾馬國際股份有限公司（以下稱艾馬公
    司）為「KNIPEX及圖」商標圖樣商品之臺灣區總代理。戊○○、乙○○竟基於共同欺騙他人之概括犯意聯絡，於87年8
    月11日，由琦峰公司申請與「KNIPEX及圖」商標相似之「KI
    NGKE及圖」商標，並經智慧財產局核准審定公告（審定商標
    第00000000號），隨即生產於鉗身及其包裝盒上與「KNIPEX
    及圖」商標相似之「KINGKE及圖」商標的仿冒品，連續販賣
    予零售商，致使消費者產生混淆。智慧財產局於88年3月16
    日，將「KINGKE及圖」商標登載於商標公報上，艾馬公司對
    「KINGKE及圖」商標提出異議後，戊○○與乙○○為避免艾
    馬公司之追查，於88年10月1日，以丙○○名義在於臺中縣
    豐原市○村路465巷64弄107號1樓設立七憶企業有限公司（
    下稱七憶公司），並於89年1月28日，由琦峰公司之負責人
    即戊○○將「KINGKE及圖」商標移轉予七憶公司之乙○○，
    由七憶公司繼續生產於鉗身及其包裝盒上與「KNIPEX 及圖
    」商標相似之「KINGKE及圖」商標的仿冒品後，連續販賣予
    世偉五金行（業經臺灣臺北地方法院90年度易字第1140號判
    決確定）、鑫疆股份有限公司（下稱鑫疆公司）、名億五金
    有限公司（下稱名億公司）等零售商，致使消費者產生混淆
    。嗣於90年3月8日上午11時許，在臺中縣豐原市○村路465
    巷64弄107號1樓七憶公司為警查獲，並扣得如附表所示之物
    。
二、案經艾馬公司告訴、台中縣警察局移送臺灣臺中地方法院檢
    察署檢察官偵查起訴。
    理  由
一、訊據被告乙○○供承有生產上「KNIPEX及圖」商標之商品，
    並予販售之事實，惟否認有違反商標法之犯行，辯稱：我沒
    有違反商標法的意圖，也沒有侵害告訴人商標的意思，在包
    裝設計上，是參考同業的作法，販售是在被撤銷之前的動作
    ，我聽到有異議，就馬上中斷生產云云。被告戊○○未於本
    院最後言詞辯論期日到庭，據其以前之陳述，亦否認有違反
    商標法之犯行，辯稱：我是琦峰公司負責人，商標是我委託
    律師事務所去申請的，律師說既然已經公告就沒有問題，我
    們因此開始生產云云。經查：
  (一)「Knipex」係德商克尼佩克工廠向智慧財產局申請註冊之第
    219693號正商標，專用其間自72年8月16日起，至82年8月15
    日；「KNIPEX及圖」係德商克尼佩克工廠向智慧財產局申請
    註冊之第00000000號聯合商標，專用權自83年7月1日起，至
    92年8月15日止，核准使用於商標法施行細則第49條商品及
    服務分類第8類（80年10月25日施行之舊施行細則第24條第
    84類）之各種農用手工具等商品，且艾馬國際股份有限公司
    （以下稱艾馬公司）為「KNIPEX及圖」商標圖樣商品之臺灣
    區總代理，有經濟部中央標準局商標註冊證影本二份、德商
    克尼佩克工廠授權書等附卷足憑。
  (二)本件「KINGKE及圖」商標經琦峰公司於87年8月11日向智慧
    財產局申請註冊，申請案號為第000000000號，商品類別為
    商標法施行細則第49條第8類，智慧財產局於88年3月16 日
    准予審定公告，審定號為第855266號，亦有商標註冊資料在
    卷可按。
  (三)嗣經艾馬公司向智慧財產局異議，經智慧財產局商標異議審
    定：第00000000號「KINGKE及圖」商標之審定應予撤銷。被
    告乙○○告乙○○向經濟部提起訴願，經濟部決定駁回訴願
    後，被告乙○○再提起行政訴訟，亦經臺北高等行政法院判
    決駁回乙○○之訴確定等事實，分別有智慧財產局89年7月
    31日（89）智商0840字第890060691號商標異議審定書、經
    濟部89年10月26日經（89）訴字第89089080號訴願決定書、
    臺北高等行政法院89年度訴字第3990號判決書影本各一份在
    卷可資佐證。
  (四)本件「KINGKE及圖」商標圖樣係由一直線形成平面，上置墨
    色菱形圖形，並於該菱形圖形內反白外文「KINGKE」所聯合
    組成，與告訴人之「KNIPEX及圖」商標相較，二者之外文固
    有些微之差異，惟查二者均係以「K」至起首之六個英文字
    母組成之外文單字，其中「K」、「I」、「N」、「E」四個
    字母相同，且均置於墨色菱形圖中，並施以反白外文，於整
    體外觀上極相彷彿，使人乍看之下不易區分，異時異地觀察
    ，以具有普通知識經驗之購買人，於購買時施以普通之注意
    ，整體外觀委實不易分辨，確有使相關商品購買人發生混淆
    之虞，且均係指定用於剪刀、鉗、扳手等各種相同或類似之
    農工用之手工具商品，應屬近似之商標無疑。而本件經財團
    法人臺灣經濟發展研究院經智研究所鑑定結果，認「KINGKE
    及圖」商標圖樣，對「KNIPEX及圖」之商標專用權的外觀上
    ，其近似程度有令一般消費者混淆或誤認之虞，應構成侵害
    該商標專用權，復有該所91年4月11日（90）商侵法字第080
    04號商標專用權侵害鑑定研究報告書附卷可證。
  (五)再以二者相同之商品「鉗子」整體包裝觀察，其商品包裝底
    板之印刷，均同為左右兩邊對稱紅線，在外各留一小白邊，
    中間自上而下，以商標英文名稱相同寬度，由濃而淡之藍色
    漸層字樣，下方以紅色為底之數個長條形成，其上各有上述
    之「KNIPEX及圖」或「KINGKE及圖」商標圖樣，均有各該商
    品及包裝扣案足憑。依前所述，若謂被告戊○○、乙○○無
    仿冒他人商標之故意，則其等在使用商標之方式，應可避免
    刻意使用與告訴人之產品包裝相同或相似之格式。更有進者
    ，依告訴代理人所提出之標明「真品第二代」、「仿冒品第
    二代」包裝觀之，告訴人於產品外包裝中間，加一個左下略
    斜向右上寬邊說明文字，被告戊○○、乙○○之產品，亦於
    相同之位置加一個相同格式之寬邊說明文字，可見被告戊○○、乙○○二人，自始即有意圖欺騙他人之犯意，至為明顯
    。渠二人雖提出其他廠商之產品，並辯稱：其他廠商之商品
    亦有相同之情形，且為業界習慣之包裝用法云云，亦難解免
    其仿冒商標之犯意。此外，復有七憶公司於89年4月開立予
    鑫疆公司之統一發票、七憶公司之經銷商名億公司於89年1
    月12日開立予鑫疆公司之統一發票、七憶公司之經銷商世偉
    五金行於89年1月10日開立予鑫灥股份有限公司之統一發票
    在卷，可資佐證。被告戊○○、乙○○所提出之智慧財產局
    94年11月21日（94）智商0941字第09480485920號商標異議
    審定書，關於註冊第00000000號「KINGKE」商標，准予逕行
    註冊之，告訴人異議不成立之審定，因該商標並未加上與告
    訴人商標近似之圖示，實與本案無關，尚難作為被告有利認
    定之依據，併予敘明。綜上所述，本件罪證明確，被告戊○○、乙○○所辯，均係事後卸責之詞，不足採信，其二人之
    犯行，均堪認定。
二、商標法於民國92年5月28日經總統令修正公布，於92年11月
    28日施行，修正前商標法第62條規定：「意圖欺騙他人，有
    左列情事之一者，處三年以下有期徒刑、拘役或科或併科新
    臺幣二十萬元以下罰金：一、於同一商品或類似商品，使用
    相同或近似於他人註冊商標之圖樣者。二、於有關同一商品
    或類似商品之廣告、標帖、說明書、價目表或其他文書，附
    加相同或近似於他人註冊商標圖樣而陳列或散布者。」修正
    後商標法第81條規定：「未得商標權人或團體商標權人同意
    ，有下列情形之一者，處三年以下有期徒刑、拘役或科或併
    科新臺幣二十萬元以下罰金：一、於同一商品或服務，使用
    相同之註冊商標或團體商標者。二、於類似之商品或服務，
    使用相同之註冊商標或團體商標，有致相關消費者混淆誤認
    之虞者。三、於同一或類似之商品或服務，使用近似於其註
    冊商標或團體商標之商標，有致相關消費者混淆誤認之虞者
    」。其中，關於「於同一商品，使用近似於他人註冊商標」
    之行為，新法規定刪除舊法規定中「意圖欺騙他人」之主觀
    要件，而舊法規定，行為人除須在客觀上有「未得商標權人
    之同意或授權，於同一商品，使用近似於他人註冊商標之行
    為外，主觀上尚須有欺騙他人之意圖，為其構成要件。被告
    戊○○、乙○○行為後，法律有變更，經比較新舊法之規定
    ，修正後之商標法第81條，較不利於行為人，應依刑法第2
    條第1項但書之規定，適用有利於行為人之修正前商標法第
    62條規定處斷。核被告戊○○、乙○○所為，係犯修正前商
    標法第62條第1款意圖欺騙他人，於同一商品，使用近似於
    他人註冊商標之圖樣罪。其二人有犯意聯絡及行為分擔，應
    論以共同正犯。其二人多次犯行，時間緊接，犯罪手法及構
    成要件均相同，顯係基於概括犯意反覆為之，應依連續犯之
    規定各論以一罪，並均加重其刑。原審疏未詳予審酌，遽為
    被告戊○○、乙○○二人無罪之諭知，尚有未合，檢察官此
    部分之上訴，為有理由，應由本院將原判決關於被告戊○○
    、乙○○部分，予以撤銷改判。爰審酌被告戊○○、乙○○
    犯罪之動機、目的、手段，及其品性、生活狀況、智識程度
    、犯罪所生之損害，及犯罪後態度等一情狀，各量處如主文
    第二項所示之刑，並均諭知易科罰金之折算標準。扣案如附
    表所示之物，不問屬於犯人與否，應依修正前商標法第64條
    宣告沒收。
三、公訴意旨另以：被告丁○○與被告丙○○二人為姊妹，被告
    丁○○為被告戊○○之配偶，被告丙○○為被告乙○○之為
    配偶。被告丁○○為琦峰公司之負責人，被告丁○○、丙○○均明知「KNIPEX及圖」係克尼佩克工廠向智慧財產局申請
    註冊之第00000000號聯合商標，專用權延展至92年8月15日
    止，核准使用於商標法施行細則第49條商品及服務分類第8
    類（80年10月25日施行之舊施行細則第24條第84類）之各種
    農用手工具等商品，且艾馬公司為「KNIPEX及圖」商標圖樣
    商品之臺灣區總代理，竟與被告戊○○、乙○○共同基於欺
    騙他人之概括犯意聯絡，於87年8月11日，由琦峰公司申請
    與「KNIPEX及圖」商標相似之「KINGKE及圖」商標，並經智
    慧財產局核准審定公告，隨即生產於鉗身及其包裝盒上與「
    KNIPEX及圖」商標相似之「KINGKE及圖」商標的仿冒品，販
    賣零售商，致使消費者產生混淆。於88年3月16日，「KINGK
    E及圖」商標登載於商標公報上，艾馬公司對「KINGKE 及圖
    」商標提出異議後，被告丁○○、丙○○與戊○○、乙○○
    為避免艾馬公司之追查，於88年10月1日，以被告丙○○名
    義在於臺中縣豐原市○村路465巷64弄107號1樓設立七憶公
    司，並於89年1月28日，由琦峰公司之負責人即被告戊○○
    以將「KINGKE及圖」商標移轉七憶公司之被告乙○○，由七
    憶公司繼續生產於鉗身及其包裝盒上與「KNIPEX及圖」商標
    相似之「KINGKE及圖」商標的仿冒品後，販賣予世偉五金行
    、鑫疆公司、名億公司等零售商，致使消費者產生混淆。因
    認被告丁○○、丙○○與戊○○、乙○○共犯違反修正後商
    標法第81條第3款及第82條之罪嫌云云。
四、按犯罪事實應依證據認定之，無證據不得認定犯罪事實；又
    不能證明被告犯罪者，應諭知無罪之判決，刑事訴訟法第15
    4條第2項、第301條第1項前段分別定有明文。又認定被告有
    罪之事實，應憑證據，如未能發現相當之證據，或證據不足
    以證明，自不能以推測或擬制之方法，以為裁判之基礎；且
    認定犯罪事實所憑之證據，其為訴訟上之證明，須達於通常
    一般人均不致有所懷疑，而得確信其為真實之程度者，始得
    據為有罪之認定，倘其證明尚未達到此一程度而有合理之懷
    疑存在時，尚難為有罪之認定基礎；苟積極證據不足以為不
    利於被告事實之認定，即應為有利於被告之認定，更不必有
    何有利之證據。最高法院著有30年上字第816號、40年台上
    字第86號、76年台上字第4986號判例，可資參照。
五、公訴人認被告丁○○、丙○○與被告戊○○乙○○共同涉犯
    上開罪嫌，無非以告訴人之告訴，及所提出關於被告戊○○
    、乙○○犯罪之證據等，且以被告丁○○與被告丙○○為姊
    妹，被告丁○○為被告戊○○之配偶，被告丙○○為被告乙○○之配偶。琦峰公司於88年3月16日經審定通過後開始將
    「KINGKE及圖」之商標登載於商標公報上，在艾馬公司提出
    異議後，由被告丙○○成立七憶公司，琦峰公司之負責人即
    被告戊○○，並將爭訟之「KINGKE及圖」商標，於89年1月2
    8日移轉予被告乙○○所負責之七憶公司，由七憶公司接續
    琦峰公司將「KINGKE及圖」商標使用於其所生產之鉗身及鉗
    子之包裝底板上，仿冒告訴人相關產品，銷售圖利等，為其
    主要論據。
六、訊據被告丁○○、丙○○均堅決否認有違反商標法之犯行，
    均辯稱：只是在家帶小孩，照顧家事，做一些瑣碎的事情等
    語。經查：琦峰公司固有於87年8月11日申請「KINGK E及圖
    」商標註冊登記，並於琦峰公司結束營業後，將該商標移轉
    與被告乙○○所經營之七憶公司之情事，惟實際經營者，分
    別為被告戊○○、乙○○二人，被告丁○○、丙○○並未實
    際參與其事，亦據被告戊○○、乙○○分別供承在卷。而所
    謂仿冒或侵害他人商標，均屬營業上之事項，被告丁○○、
    丙○○雖係姊妹，且分別為另二被告之配偶，夫妻之間，縱
    或難免偶有臨時處理之情形。然以公訴人所舉之證據，亦僅
    能證明被告戊○○、乙○○有欺騙他人之故意而已，對於被
    告丁○○、丙○○是否認識告訴人公司之商標，或是否具有
    欺騙他人之故意，均乏積極之證據證明，更難遽謂其二人具
    有共同之犯意聯絡，或行為分擔。此外，又無其他積極之證
    據，足以證明被告丁○○、丙○○有何違反商標法之犯行，
    原審因而諭知被告丁○○、丙○○無罪之判決，於法並無不
    合，應予維持。檢察官此部分之上訴並無理由，應予駁回。
據上論結，應依刑事訴訟法第368條、第369條第1項前段、第364
條、第299條第1項前段，修正前商標法第62條第1款、第64條，
刑法第11條前段、第2條第1項但書、第28條、第56條、第41條第
1項前段，罰金罰鍰提高標準條例第2條，判決如主文。
本案經檢察官甲○○到庭執行職務。
中    華    民    國    95    年    3     月    9     日
                刑事第五庭  審判長法  官  袁  從  楨
                                  法  官  姚  勳  昌
                                  法  官  郭  同  奇
上列正本證明與原本無異。
不得上訴。
                                  書記官  康  孝  慈
中    華    民    國    95    年    3     月    10    日
附錄論罪科刑法條
修正前商標法第62條
意圖欺騙他人，有左列情事之一者，處三年以下有期徒刑、拘役
或科或併科新臺幣二十萬元以下罰金：
一  於同一商品或類似商品，使用相同或近似於他人註冊商標之
    圖樣者。
二  於有關同一商品或類似商品之廣告、標帖、說明書、價目表
    或其他文書，附加相同或近似於他人註冊商標圖樣而陳列或
    散布者。
附表
┌──┬──────────┬───┬──┬─────┐
│編號│ 物品名稱           │數  量│單位│備      考│
├──┼──────────┼───┼──┼─────┤
│1   │鉗子K-800型         │ 205  │ 支 │          │
├──┼──────────┼───┼──┼─────┤
│2   │鉗子K-900型         │  80  │ 支 │          │
├──┼──────────┼───┼──┼─────┤
│3   │鉗子K-230型（代號1）│   1  │ 支 │          │
├──┼──────────┼───┼──┼─────┤
│4   │鉗子K-230型（代號2）│   1  │ 支 │          │
├──┼──────────┼───┼──┼─────┤
│5   │鉗子K-230型（代號3）│   1  │ 支 │          │
├──┼──────────┼───┼──┼─────┤
│6   │鉗子K-230型（代號4）│   1  │ 支 │          │
├──┼──────────┼───┼──┼─────┤
│7   │鉗子K-950型         │   1  │ 支 │          │
├──┼──────────┼───┼──┼─────┤
│8   │鉗子K-250型         │   1  │ 支 │          │
├──┼──────────┼───┼──┼─────┤
│9   │鉗子K-200型         │   1  │ 支 │          │
├──┼──────────┼───┼──┼─────┤
│10  │鉗子K-175型         │   1  │ 支 │          │
├──┼──────────┼───┼──┼─────┤
│11  │鉗子K-150型         │   1  │ 支 │          │
├──┼──────────┼───┼──┼─────┤
│12  │鉗子K-12型          │   1  │ 支 │          │
├──┼──────────┼───┼──┼─────┤
│13  │紙卡                │3500  │ 張 │          │
├──┼──────────┼───┼──┼─────┤
│14  │七億公司產品目錄    │   1  │ 本 │          │
├──┼──────────┼───┼──┼─────┤
│15  │包裝塑膠殼（泡殼）  │ 600  │ 個 │          │
└──┴──────────┴───┴──┴─────┘
                                                      Ｆ


司法院資訊處製作；財團法人民間司法改革基金會備份。
